【裁判字號】    97,保險上易,9
【裁判日期】    971029
【裁判案由】    給付保險金
【裁判全文】
臺灣高等法院臺中分院民事判決       97年度保險上易字第9號
上  訴  人  國寶人壽保險股份有限公司
法定代理人  丁○○
訴訟代理人  丙○○
訴訟代理人  甲○○
被  上訴人  乙○○
訴訟代理人  周瑞鎧律師
                        4
複  代理人  楊永吉律師
上列當事人間請求給付保險金事件，上訴人對於民國97年4月16
日臺灣臺中地方法院96年度保險字第41號第一審判決提起上訴，
經本院於97年10月15日言詞辯論終結，判決如下：
    主  文
上訴駁回。
第二審訴訟費用由上訴人負擔。
    事實及理由
一、本件上訴人之法定代理人已由曾慶豐變更為丁○○，並提出
    公司變更登記表，具狀聲明承受訴訟，依法並無不合，合先
    敘明。
二、本件被上訴人起訴主張：伊之次子紀志協於民國（下同）89
    年9月16日以其本人為要保人及被保險人，向上訴人投保終
    身壽險「美倫保險」、保單號碼0000000000、保險金額新臺
    幣（下同）30萬元，及附加契約「人身傷害保險RSP」、保
    險金額100萬元，均未指定受益人。惟被保險人紀志協於95
    年10月2日參加臺中縣衛生局及陽光醫院舉辦臺北市鳳凰盃
    運動會，主辦單位並幫所有參加人員各投保訴外人富邦產物
    旅行平安保險投保金額200萬元，活動期間夜宿劍潭活動中
    心。紀志協於當日晚上約9點多夜宿後，與其他人員外出喝
    酒，酒後回劍潭活動中心突然嘔吐不止，經陽光醫院醫護人
    員於急救後並由救護車送往馬偕醫院，然於送醫途中仍不治
    死亡，被上訴人向上訴人請求理賠，上訴人僅給付壽險部分
    之30萬元保險金，而人身傷害保險100萬元保險金部分，則
    於96年l月29日以「與條款約定之意外傷害的定義不符－被
    保險人因合併使用酒精及安眠鎮靜藥物致中毒性休克及心因
    性休克，與意外定義：『……指非由疾病引起之外來突發事
    故』不符等語為由而拒絕給付。爰依系爭保險契約、保險法
    第131條、第135條、第113條、第34條及民法第1138條等規
    定，訴請上訴人給付保險金100萬元及利息。並陳明願供擔
    保，請准宣告假執行。
二、經原審為被上訴人全部勝訴之判決，上訴人提起上訴，被上
    訴人聲明：駁回上訴。另除引用原審之陳述外，補稱：上訴
    人所提之「中毒性休克」及引述之資料，均是細菌感染或病
    毒感染所致，與本件係因合併使用酒精及安眠鎮靜藥物所引
    起化學反應之「中毒性休克」不同。且被保險人紀志協於死
    亡前合併使用酒精、安眠藥物等因素之介入，中斷其原有病
    徵與死亡間之因果關係等語。
三、上訴人則辯稱：當事人如主張保險事故之發生已符合保險契
    約所約定保險金請求權之要件，自應就該等要件發生之事實
    負舉証之責。本件被上訴人自應就被保險人因外來、突發之
    意外事故導致死亡之事實負舉証之責。又被保險人之相驗屍
    体証明書雖載死亡原因為「意外」，惟法醫學上之意外或不
    能預料的急死之英文名稱為unexpected sudden death，中
    文應譯為「不能預期之忽然死亡」，與保險學上之意外（
    accident）指外來突發之災害，顯然不同。本件被保險人紀
    志協之死亡自外觀看似突然，但非保險法及保險契約所稱之
    意外。再者，被保險人紀志協生前即患有酒精性心肌擴大心
    臟病症，此乃其身故之主力近因，合併使用酒精及安眠鎮靜
    藥物，僅係促成之因素而已。倘被保險人不先罹有酒精性擴
    大心肌病變，即不致因合併使用酒精及安眠藥物導致中毒性
    休克及心因性休克身故，是其死亡與心臟疾病有相當因果關
    係等語。併聲明：
    (一)原判決廢棄。
    (二)駁回被上訴人在第一審之訴及假執行之聲請。
四、本件被上訴人主張：紀志協於89年9月16日以其本人為要保
    人及被保險人向上訴人投保終身壽險「美倫保險」、保單號
    碼0000000000、保險金額30萬元，及附加契約「人身傷害保
    險RSP」、保險金額100萬元，均未指定受益人。伊為紀志協
    之父，而紀志協於95年10月2日參加臺北市鳳凰盃運動會，
    於上開活動期間夜宿劍潭活動中心，當晚9時許與其他人員
    外出喝酒，酒後回該活動中心，突然身體異常，經急救並送
    往馬偕醫院，於送醫途中不治死亡，依保險契約約定之意外
    死亡，理賠金額應為100萬元等情。已據其提出臺灣士林地
    方法院檢察署開具相驗屍體證明書，理賠核定通知單、戶籍
    謄本、壽險要保書等為証。復為上訴人所自認，自堪信被上
    訴人主張之上開事實為真正。而上訴人既以前揭情詞拒絕理
    賠，本院自應審究者乃被保險人紀志協死亡是否符系爭保險
    契約所稱之「意外」？
五、按意外傷害或死亡保險係在承保被保險人非由疾病引起之外
    來突發事故所致傷害及其所致殘廢或死亡之損失，而人之傷
    害或死亡之原因，其一來自內在原因，另一則為外來事故（
    意外事故），所謂外來事故（意外事故），係指內在原因以
    外之一切事故而言，其事故之發生為外來、偶然而不可預見
    。意外傷害、死亡保險契約之受益人請求保險人給付保險金
    ，雖應証明被保險人係因意外事故而受傷害或死亡，惟受益
    人如証明該事故確已發生，且依經驗法則，其發生通常係外
    來、偶然而不可預見者，應認其已盡証明之責。於此情形，
    保險人如抗辯其非屬意外，自應就其抗辯之事實負証明之責
    ，始符合舉証責任分配之原則。最高法院著有96年度台上字
    第28號裁判足參。本件保險事故確已發生，為兩造所不爭，
    而被保險人紀志協之死亡，依經驗法則及被上訴人所提出及
    本院調閱之臺灣士林地方法院檢察署95年度相字第676號相
    驗卷宗內所附法務部法醫研究所鑑定書，其中有關紀志協死
    亡原因之鑑定結果記載：「死者紀志協，男性，滿34歲（身
    分證字號Ｚ000000000），因慢性酒精成癮及脫癮症狀併酒精
    性心肌擴大心臟病症，合併使用酒精及安眠鎮靜藥物引起中
    毒性休克及心因性休克而死亡。死亡方式研判為『意外』。
    」（參相驗卷第51頁）。另臺灣士林地方法院檢察署開具之
    相驗屍體證明書判定死亡方式為意外。故應堪認被上訴人就
    本件保險事故發生屬意外乙節，已盡其舉證之責任。上訴人
    抗辯其非屬意外，自應就其抗辯之事實負證明之責。
六、次按所謂相當因果關係，係以行為人之行為所造成的客觀存
    在事實為觀察，依吾人智識經驗判斷，通常均有發生同樣損
    害結果之可能者，該行為人之行為，即與損害間有因果關係
    。準此，倘被害人之身體狀況，加上外來之加害行為，在通
    常情況下即會發生該當結果時，仍應認加害行為與損害間有
    相當因果關係存在。本件被上訴人之子即被保險人紀志協罹
    患有因慢性酒精成癮及脫癮症狀併酒精性心肌擴大心臟病，
    其於95年10月2日合併使用酒精、安眠鎮靜藥物Zolpidem後
    ，引起中毒性休克及心因性休克而死亡等情，研判死亡原因
    為：l、中毒性休克及心因性休克。2、合併使用酒精及安眠
    藥物Zolpidem。3、慢性酒精成癮及脫癮症狀併酒精性心肌
    擴大心臟病。有法務部法醫研究所鑑定書所載。是足認本件
    被保險人飲酒與服用安眠鎮靜藥物Zolpidem有直接因果關係
    。雖上訴人辯稱：依主因近力說在多數原因競合造成傷殘或
    死亡事故時，因果關係之認定應考量何者為最主要有效而直
    接之原因。本件被保險人紀志協因中毒性休克及心因性休克
    身故，係因其長期酗酒成癮罹患酒精性擴大心臟病症，此非
    本次事故合併服用酒精及安眠藥物所致，即非「非由疾病引
    起之外來突發」之意外云云。惟依法務部法醫研究所函覆：
    被保險人紀志協之死亡，有其多種死因之綜合造成死亡之結
    果，死者生前雖有之心臟病變，但以擴大心肌病變未造成死
    亡之嚴重性，依經驗法則研判心肌病變之責任應較輕。若死
    者未飲用酒精飲料及再食用鎮靜安眠藥物，當不致死亡等語
    。有法務部法醫研究所97年9月5日法醫理字第0970003935號
    函附卷足稽（見本院卷第38至39頁）。足見被保險人於死亡
    前合併使用酒精及安眠藥物等因素之介入，而使其發生死亡
    之結果。即被保險人飲酒與服用安眠鎮靜藥物Zolpidem為其
    死亡最直接而有影響力之主要原因。
七、再依系爭保險附約保單條款第6條約定：「被保險人於本附
    約有效期間內，因遭受意外傷害事故，致其身體蒙受傷害或
    因而殘廢或死亡時，依照本附約的約定，給付保險金。前項
    所稱意外傷害事故，指非由疾病引起之突發事故」；系爭保
    險附約保單條款第7條亦約定：「被保險人於本契約有效期
    間內遭受第6條約定的意外傷害事故，自意外傷害事故發生
    之日起180日以內死亡者，本公司按保險金額給付身故保險
    金」；是依上開保險契約之約定，所謂「意外死亡」乃係指
    被保險人因遭遇非由疾病引起之外來突發事故，致發生死亡
    結果而言。本件被保險人係因合併服用酒精及安眠藥物所致
    死亡，即非因疾病所引起之外來突發事故所致死亡。則被上
    訴人主張被保險人紀志協之死亡原因係屬系爭保險契約所約
    定「意外死亡」，應屬可採。上訴人上開抗辯，難予採用。
    從而，被上訴人依據上開保險契約之約定及繼承之法則，請
    求上訴人給付100萬元之保險金，即有理由，應予准許。又
    按保險人應於要保人或被保險人交齊證明文件後，於約定期
    限內給付賠償金額；無約定期限者，應於接到通知後15日內
    給付之；保險人因可歸責於自己之事由致未在前項規定期限
    內為給付者，應給付遲延利息年利l分，保險法第34條定有
    明文。上訴人已自承於95年10月20日收到被上訴人之理賠申
    請書（見本院97年10月15日言詞辯論筆錄），則被上訴人請
    求自96年l月30日起加付年利一分計算之利息，亦屬有據。
八、綜上所述，本件被上訴人主張其子即被保險人紀志協因保險
    事故而意外死亡，得向上訴人請求意外保險理賠100萬元及
    利息等語為可採，上訴人所辯，均為無可取。從而，被上訴
    人本於系爭保險契約、繼承法規及保險法規定，請求上訴人
    給付100萬元及自96年l月30日起至清償日止，按年息l分計
    算之利息，為有理由，應予准許。是則原審判命上訴人如數
    給付，及依兩造之聲請為供擔保後，得假執行及免假執行之
    宣告，於法並無不合。上訴意旨指摘原判決不當，求予廢棄
    改判，為無理由，應予駁回其上訴。又本件判決之基礎已臻
    明確，兩造其餘之攻擊防禦方法及舉證，核與判決無影響，
    毋庸一一論列，併此敘明。
九、據上論結，本件上訴為無理由，依民事訴訟法第449條第1項
    、第78條，判決如主文。
中    華    民    國    97    年    10    月    29    日
                  民事第六庭    審判長法  官  袁再興
                                      法  官  陳賢慧
                                      法  官  吳惠郁
以上正本係照原本作成。
不得上訴。
                                      書記官  江玉萍
中    華    民    國    97    年    10    月    30    日
                                                      Ｍ


司法院資訊處製作；財團法人民間司法改革基金會備份。
